臺灣臺北地方法院刑事判決　　　　　　　100年度易字第218號
公　訴　人　臺灣臺北地方法院檢察署檢察官
被　　　告　孫明德
上列被告因詐欺案件，經檢察官聲請簡易判決處刑（臺灣臺北地
方法院檢察署99年度偵字第17528 號、第22090 號），本院認為
不宜以簡易判決處刑，改依通常程序審理，及檢察官移送併案審
理（臺灣板橋地方法院檢察署100 年度偵字第1412號），本院判
決如下：
    主  文
孫明德幫助意圖為自己不法之所有，以詐術使人將本人之物交付
，處有期徒刑肆月，如易科罰金，以新臺幣壹仟元折算壹日。
    事  實
一、孫明德明知社會上詐騙案件層出不窮，並可預見將自己之金
    融機構帳戶存摺、金融卡及對應密碼提供他人使用，恐遭利
    用作為人頭帳戶，幫助詐欺集團用以詐騙他人財物匯款之用
    ，仍基於幫助他人詐欺之不確定故意，於民國99年5 月7 日
    起至99年5 月25日上午10時30分前之期間內不詳時間，在臺
    灣地區不詳地點，將其所申設之華南商業銀行股份有限公司
    南永和分行（下稱華南銀行南永和分行）帳號000-00000000
    0000號、合作金庫商業銀行股份有限公司南勢角分行（下稱
    合作金庫南勢角分行）帳號000-0000000000000 號存款帳戶
    之存摺、金融卡及相對應密碼，均交付予1 名不詳姓名、年
    籍之成年人做為犯罪工具。迨由該不詳姓名、年籍之成年人
    所屬詐欺集團之成員，共同意圖為自己不法之所有，基於詐
    欺取財之犯意聯絡，為後述犯行（一）於99年5 月25日中午
    12 時 許，假冒警察及臺灣桃園地方法院檢察署書記官之名
    義，撥打電話予蔡匊君，並向其佯稱：因其身分證遭盜用開
    戶而涉犯詐欺案件，其名下銀行帳戶於24小時內凍結，要求
    將其帳戶內款項提領並存入指定監管帳戶云云，致蔡匊君陷
    於錯誤，而於99年5 月28日，在高雄市小港區之合作金庫小
    港分行，匯款新臺幣（下同）10萬元至孫明德所有之合作金
    庫南勢角分行帳戶內，旋遭提領一空。（二）於99年5 月25
    日上午10時30分許，假冒警察及臺灣桃園地方法院檢察署書
    記官之名義，撥打電話予曾涵筠，並向其佯稱：因其身分證
    遭盜用開戶而涉犯詐欺案件，其名下銀行帳戶於24小時內凍
    結，要求將其帳戶內款項提領並存入指定監管帳戶云云，致
    曾涵筠陷於錯誤，而於99年5 月27日下午14時5 分許，前往
    臺北市大安區之華南銀行仁愛路分行，匯款10萬元至孫明德
    所有之華南銀行南永和分行帳戶內，旋遭提領一空。嗣因蔡
    匊君、曾涵筠發覺受騙而報警處理，始循線查悉上情。
二、案經曾涵筠訴請新北市政府警察局新店分局報告臺灣臺北地
    方法院檢察署檢察官偵查起訴，暨蔡匊君訴請新北市政府警
    察局中和第二分局報告臺灣板橋地方法院檢察署檢察官移送
    本院併案審理。
    理  由
壹、證據能力部分：
    按被告以外之人於審判外之言詞或書面陳述，除法律有規定
    者外，不得作為證據，刑事訴訟法第159 條第1 項定有明文
    。次按被告以外之人於審判外之陳述，雖不符前4 條之規定
    ，而經當事人於審判程序同意做為證據，法院審酌該言詞陳
    述或書面陳述作成時之情況，認為適當者，亦得為證據。當
    事人、代理人或辯護人於法院調查證據時，知有刑事訴訟法
    第159 條第1 項不得為證據之情形，而未於言詞辯論終結前
    聲明異議者，視為有前項之同意，同法第159 條之5 亦規定
    甚明。經查，本院認定犯罪事實所憑之證據中，部分係屬傳
    聞證據，惟檢察官及被告孫明德均未於本院言詞辯論終結前
    聲明異議，本院審酌該等言詞或書面陳述作成之情況，並無
    非出於任意性或不正取供，或違法或不當情事，且客觀上亦
    無不可信之情況，堪認為適當，依刑事訴訟法第159 條之5
    第2 項規定，得作為證據。
貳、實體方面：
一、訊據被告固不否認上開華南銀行南永和分行及合作金庫南勢
    角分行確實均為伊所申請設立之事實，惟矢口否認有何幫助
    詐欺取財之犯行，並辯稱：伊否認犯罪。伊只是在淡水遺失
    帳戶資料而已，伊也算是被害人。華南銀行南永和分行之帳
    戶是伊做股票開立的，到遺失當時都還有在使用，而合作金
    庫南勢角分行之帳戶是伊在美麗華百貨地下美食街工作時用
    的薪資轉帳帳戶，伊帶這兩本帳戶是想要到銀行辦貸款，但
    銀行部分還沒有談好，但伊想要先影印薪資的資料，及投資
    股票的資料以作為財力證明。伊的習慣是將提款卡一起放在
    存摺內，密碼是001458，現在密碼已經改掉，當時密碼並沒
    有與存摺放在一起，雖伊之前於偵查筆錄中沒有提到，但伊
    回家後想起來伊的華南銀行的存摺內有記載密碼，不過是分
    開記載，第一頁記載001 ，而最後一頁記載458 ，當時伊遺
    失兩本存摺、兩張提款卡及一些影印的資料，都一起放在一
    個牛皮紙袋內。伊是於遺失一個禮拜後，去掛失合作金庫之
    帳戶，但行員告訴伊該帳戶已成為警示帳戶，要伊到警局，
    所以伊才到警局去，而華南銀行帳戶部分，伊以電話詢問時
    ，該銀行行員亦告訴伊帳戶已被凍結云云。然查：
（一）上開華南銀行南永和分行及合作金庫南勢角分行之帳戶均
      係被告所開設之事實，業據被告坦認不諱，且有華南商業
      銀行南永和分行99年8 月19日華南永字第09900277號函暨
      被告開戶資料、存款往來明細表暨對帳單1 份（見臺灣臺
      北地方法院檢察署99年度偵字第17528 號卷，下稱北偵卷
      第29頁、第30頁、第32頁至第46頁）、合作金庫南勢角分
      行99年12月16日合金南勢角存字第0990004575號函暨被告
      開戶基本資料、分戶交易明細表1 份（見北偵卷第64頁、
      第65頁至第66頁、第67頁至第87頁）等件在卷可稽，而詐
      欺集團之成員於上開所示之時間，以前揭詐騙手法，分別
      致被害人蔡匊君、曾涵筠陷於錯誤，依指示將前揭被害金
      額分別轉帳至上開華南銀行南永和分行帳戶及合作金庫南
      勢角分行帳戶內，轉帳後旋遭提領一空等情，亦據被害人
      蔡匊君（見臺灣板橋地方法院檢察署99年度偵字第23383
      號卷，下稱板偵卷第7 頁至第8 頁）、曾涵筠（見北偵卷
      第4 頁至第6 頁）於警詢中指訴綦詳，並有被害人曾涵筠
      匯款之活期存款憑條1 紙（見北偵卷第15頁）、被害人蔡
      匊君匯款之存款憑條1 紙（見板偵卷第12頁）等件附卷可
      佐，亦與前述被告所有之華南銀行南永和分行帳戶及合作
      金庫南勢角分行帳戶之歷史交易明細表內容相符。是被告
      之上開2 個帳戶確已均供有意行騙之詐騙集團使用，而使
      上開受害人蔡匊君、曾涵筠受詐術，陷於錯誤後而分別將
      金錢匯入華南銀行南永和分行帳戶及合作金庫南勢角分行
      帳戶內乙節，堪予認定。
（二）雖被告辯稱：伊帶華南銀行南永和分行、合作金庫南勢角
      分行這兩本帳戶到淡水，是想要到銀行辦貸款，銀行部分
      是還沒有談好，但伊想要先影印薪資的資料，及投資股票
      的資料以作為財力證明。伊的習慣是將提款卡一起放在存
      摺內，密碼是001458，現在密碼已經改掉，當時密碼並沒
      有與存摺放在一起但伊的華南銀行的存摺內有記載密碼，
      不過是分開記載，第一頁記載001 ，而最後一頁記載458
      ，當時伊一共遺失兩本存摺、兩張提款卡及一些影印的資
      料。伊是於遺失1 個禮拜後，才去掛失合作金庫之帳戶，
      但行員告訴伊該帳戶已成為警示帳戶，而華南銀行帳戶部
      分，伊以電話詢問時，該銀行行員亦告訴伊帳戶已被凍結
      云云。惟查：
  1.雖被告辯稱：華南銀行南永和分行之帳戶是伊做股票開立的
    ，到遺失當時都還有在使用，而合作金庫南勢角分行之帳戶
    是伊在美麗華百貨地下美食街工作時用的薪資轉帳帳戶，伊
    帶這兩本帳戶是想要到銀行辦貸款，但銀行部分還沒有談好
    ，但伊想要先影印薪資的資料，及投資股票的資料以作為財
    力證明云云，但由卷附華南商業銀行存款往來明細表暨對帳
    單以觀（見北偵卷第46頁），可知該華南銀行南永和分行帳
    戶內於96年1 月22日之餘額為72元，96年6 月21日之餘額為
    74元，之後該帳戶並未有任何交易，餘額亦無任何變化，直
    至99年5 月27日方由被害人曾涵筠存入100,000 元之事實，
    可見該帳戶自96年1 月開始即已屬靜止帳戶，被告並未使用
    該帳戶之事實，實無被告所謂以該帳戶投資股票之情事，進
    而更不可能以該帳戶存摺之影印本作為申請貸款時之財力證
    明文件，嗣雖被告改辯稱：伊工作期間是用女兒之帳戶玩股
    票，伊是以女兒之名義買賣股票云云（見本院卷第25頁），
    惟如此一來，更無必要將上開華南銀行之帳戶攜出影印供作
    貸款時之財力證明之必要才是，再由卷附合作金庫分戶交易
    管理明細1 份以觀（見北偵卷第86頁），亦可知悉該帳戶於
    99年5 月5 日入帳38,000元之薪資後，於數日內便經被告提
    領一空，至99年5 月7 日，該帳戶內僅有3 元之餘額，之後
    該帳戶並未有任何交易，餘額亦無任何變化，直至99年5 月
    28日方由被害人蔡匊君存入100,000 元之事實，故被告實不
    可能將帳戶內僅有3 元餘額之存摺，影印後提供予欲申請貸
    款之銀行作為財力證明之用，是以，上開華南銀行及合作金
    庫之存摺影本資料均不足以作為被告貸款時所需提出之財力
    證明文件，甚至若真將該等資料提出，恐反成為銀行貸款申
    請遭拒絕之重要因素之一，是被告此部分所辯，恐與常理未
    符，未能採信。其次，雖被告次辯稱：伊到淡水是想要先影
    印薪資的資料，及投資股票的資料云云，然由目前臺灣之社
    會常情以觀，在都市地區若要取得影印文件之服務，甚為便
    利，並無需特地至淡水地區為之，且由被告所述：伊在美麗
    華百貨工作至99年8 月間等語（見本院卷25頁），可知被告
    於99年5 月間之工作地是在臺北市中山區之美麗華百貨工作
    ，且被告之住、居所分別位在新北市新店區及中和區，均屬
    都市地區，況被告亦自承：伊當時不是要去淡水辦貸款等語
    （見本院卷第25頁），因此被告實無庸特地將上開兩家銀行
    帳戶之存摺、金融卡等物一併帶至與被告之工作地點、住所
    、居所均無關之新北市淡水區，是被告此舉僅徒增上開帳戶
    存摺、金融卡等資料遺失之危險而已，有百害而無一利，此
    外，縱使被告前開所述其欲至淡水影印上開存摺資料乙節屬
    實，惟既然僅需影印存摺，則被告亦無必要將上開兩個帳戶
    之金融卡一併攜出，是被告上開舉動實不合常理。再者，被
    告雖辯稱：密碼並沒有與存摺放在一起，但伊的華南銀行的
    存摺內有記載密碼，不過是分開記載，第一頁記載001 ，而
    最後一頁記載458 云云，但被告於99年10月3 日檢察官訊問
    時即曾當庭陳稱：密碼為001458等語綦詳（見北偵卷第60頁
    ），是被告對於該密碼顯記憶甚深，自身並無遺忘之可能，
    顯無在上開華南銀行南永和分行帳戶之存摺上將密碼書寫下
    來之必要，且倘被告確有將密碼以前述方式書寫在華南銀行
    帳戶存摺等情屬實，則由被告將密碼分段書寫之舉動來看，
    可推知被告應係欲以此方式避免密碼遭他人窺知，但被告書
    寫時卻僅將密碼單純依順序分成前後兩段，再記載在極容易
    遭他人發覺之存摺第一頁及最後一頁，故被告此舉顯未能達
    到任何隱藏密碼之功效，衡諸常情，一般人均不會如此行事
    ，是被告此部份所辯，顯不合常理，此外，上開帳戶之密碼
    既然並無任何規則性，實難以猜測方式破解，則茍若非被告
    自行告知密碼，並將上述帳戶之存摺與金融卡一併交付詐欺
    集團成員，該詐欺集團成員之成員又何能輕易地一起取得其
    帳戶、金融卡，及知悉正確無誤之密碼。再參諸存摺、金融
    卡及密碼等物為個人重要理財物品，係涉及個人隱私事項，
    一般人莫不謹慎小心保管為是，被告所有之前揭存摺等物件
    ，若真係遭竊或遺失，其理當會於知悉此情時，旋即至警察
    機關報案或到銀行辦理掛失，以維護自身權益，衡被告為智
    慮成熟之人，對此當知之甚稔。惟被告於上開存摺、金融卡
    遭竊後卻始終未至警察機關報案，且由被告上開所辯：伊欲
    以上開帳戶存摺之影本作為向銀行之薪資證明、財力證明等
    語以觀，可知上開華南銀行、合作金庫之帳戶存摺，實為被
    告當時申請貸款所需之重要資料，不料被告卻於上開華南銀
    行南永和分行、合作金庫南勢角分行帳戶之金融卡、存摺一
    併遺失長達1 週後，方向華南銀行、合作金庫以電話口頭掛
    失帳戶金融卡及存摺，是凡此種種均不合常理，更顯見被告
    就上開兩個帳戶存摺、金融卡之去向毫不在意，應係於99年
    5 月7 日被告將合作金庫帳戶內之薪資提領一空後，至99年
    5 月25日被害人曾涵筠遭詐騙前之期間內之不詳時間，在臺
    灣地區不詳地點，自行交付他人管理、使用無訛。
  2.況徵諸詐欺犯罪集團既知利用他人之帳戶掩飾犯罪所得，應
    非愚昧之人，當知社會上一般人如帳戶存摺、金融卡、密碼
    遺失或遭竊，為防止拾（竊）得之人盜領存款或供作不法使
    用，必會於發現後立即報警或向金融機構辦理掛失止付，在
    此情形下，其等如仍以該帳戶作為犯罪工具，則在被害人將
    款項匯入該帳戶後，極有可能因帳戶所有人掛失止付而無法
    提領，則其等大費周章從事犯罪之行為，卻只能平白無故替
    原帳戶所有人匯入金錢，此等損人不利己之舉，狡詐之犯罪
    集團應無可能為之，換言之，犯罪集團份子為確信帳戶所有
    人不會報警或掛失止付，確定其等能自由使用該帳戶提款、
    轉帳，方能恃無忌憚要求被害人匯款至該指定帳戶，依此，
    更徵上開華南銀行南永和分行帳戶、合作金庫南勢角分行帳
    戶之存摺、金融卡及相對應密碼，確係被告自己交付犯罪集
    團成員無誤。
  3.又一般國人向金融機構開設帳戶，並無任何法令限制，若係
    用於存款、提款之正當用途，大可光明正大自行申請，無須
    使用他人之帳戶。而帳戶僅係用以從事存款、提款等用途，
    並現經媒體廣為報導，政府機關及各地金融機構亦多次呼籲
    民眾應謹慎控管己有帳戶，且勿出賣或交出個人帳戶，以免
    淪為詐騙者之幫助工具，是依社會一般人之智識及社會生活
    經驗，倘有人收集他人帳戶做不明使用，極易判斷係該隱身
    幕後之使用人意圖以使用他人帳戶，以供非法犯罪之用，自
    可產生該收受帳戶者將用於不法犯罪之合理懷疑。衡被告為
    50餘歲之成年人，就上情顯難諉為不知，並依其社會經歷，
    自當可預見將上開帳戶之存摺、金融卡及密碼，交付不詳姓
    名、年籍之不明人士使用後，該收集帳戶之人可能將之用來
    從事詐欺犯罪，作為詐欺取財之人頭帳戶，以收取被害人匯
    入之款項，是被告雖無前揭不明人士使用其存摺、金融卡及
    相對應密碼，必持以詐騙他人之確信，但其將其帳戶存摺、
    金融卡及相對應密碼，交付該來路不明之人，顯具有縱有人
    以其金融帳戶實施詐欺犯罪，亦不違背其本意之幫助意思，
    堪認被告有幫助上開不詳姓名、年籍之成年詐欺集團成員利
    用前開華南銀行南永和分行、合作金庫南勢角分行帳戶帳戶
    為詐欺取財之不確定故意甚明。綜上，可認被告係自行交付
    上開帳戶之存摺、金融卡及對應密碼與該名不詳姓名、年籍
    之成年詐欺集團成員，使其用以詐欺上開被害人。而按刑法
    上之幫助犯，係對於犯罪與正犯有共同之認識，而以幫助之
    意思，對於正犯資以助力，而未參與實施犯罪之行為者而言
    。但查本件被告提供其帳戶之相關物件使上開受害人匯入款
    項，僅為他人之詐欺取財犯行提供助力，尚無以自己實施詐
    欺犯罪之意思，或與他人有共同犯罪之犯意聯絡，而有參與
    或分擔詐欺取財犯罪之構成要件行為，是本件被告僅有幫助
    詐欺取財之犯意，而為詐欺取財構成要件以外之行為，尚難
    認被告係詐欺取財罪之共同正犯。
  4.綜前所述，被告所為之前開辯解，顯係卸責之詞，均不足採
    信，故被告幫助他人犯詐欺取財罪之行為，事證明確，應依
    法論科。
二、核被告所為，係犯刑法第30條第1 項前段、第339 條第1項
    之幫助詐欺取財罪。而被告幫助他人犯前開之罪，依刑法第
    30條第2 項之規定，按正犯之刑減輕之。且檢察官聲請簡易
    判決處刑書犯罪事實欄本已就移送併辦意旨所述被害人蔡匊
    君遭詐欺部分（即臺灣板橋地方法院檢察署100 年度偵字第
    1412號移送併辦意旨書犯罪事實欄所載內容）予以敘明，是
    該併辦部分與業經起訴部分，屬同一幫助詐欺取財犯行，自
    係起訴效力所及，本院應併予審理。另被告以一提供帳戶資
    料之行為，幫助不詳之詐欺集團成員詐騙上開被害人等2 人
    既遂，侵害上開被害人蔡匊君、曾涵筠之財產法益，為想像
    競合犯，應從一重之幫助詐欺取財既遂罪處斷。另按幫助犯
    係從犯，係從屬於正犯而成立，刑法上既無「共同幫助」之
    情，當亦無「幫助共同」可言，是被告所幫助之詐欺集團成
    員相互間，就上開詐欺取財犯行，縱有犯意聯絡及行為分擔
    ，均為共同正犯，亦無須論以被告有幫助共同詐欺取財之必
    要，附此敘明。爰審酌被告提供帳戶相關物件幫助他人犯詐
    欺取財罪，致使真正犯罪者難以被查獲，助長詐欺犯罪風氣
    猖獗，破壞社會治安及金融秩序甚鉅，並使受害人蔡匊君、
    曾涵筠受有損害，惟被告僅提供前開帳戶之相關物件，尚未
    直接參與詐欺取財犯行，且非實際獲得不法利益之人，情節
    顯較輕微，及參以因被告犯罪後猶矢口否認犯行，未知悔悟
    ，是其態度顯然不佳等一切情狀，量處如主文所示之刑，並
    諭知易科罰金之折算標準。
三、據上論斷，應依刑事訴訟法第299 條第1 項前段，刑法第30
    條第1 項前段、第2 項、第339 條第1 項、第55條、41條第
    1 項前段，刑法施行法第1 條之1 ，判決如主文。
本案經檢察官徐仕瑋到庭執行職務。
中    華    民    國    100   年    4    月    12    日
                  刑事第十七庭審判長法  官  劉煌基

                                    法  官  賴淑美
                                    法  官  葉力旗
以上正本證明與原本無異。
如不服本判決，應於判決送達後10日內向本院提出上訴狀 (應附
繕本)。
                                    書記官  林碧華
中    華    民    國    100    年   4      月   12    日
附錄本案論罪科刑法條：
中華民國刑法第339條
意圖為自己或第三人不法之所有，以詐術使人將本人或第三人之
物交付者，處5 年以下有期徒刑、拘役或科或併科1,000 元以下
罰金。
以前項方法得財產上不法之利益或使第三人得之者，亦同。
前2項之未遂犯罰之。